【裁判字號】    97,家上,65
【裁判日期】    980121
【裁判案由】    離婚等
【裁判全文】
臺灣高等法院高雄分院民事判決          97年度家上字第65號
上  訴  人
即反訴原告  甲○○
訴訟代理人  洪條根律師
被上訴人
即反訴被告  乙○○
訴訟代理人  柳聰賢律師
上列當事人間請求離婚等事件，上訴人對於民國97年6 月18日台
灣高雄地方法院93年度婚字第234 號第一審判決提起上訴，並提
起反訴，本院於98年1 月7 日言詞辯論終結，判決如下：
    主      文
上訴駁回。
准反訴原告與反訴被告離婚。
反訴原告其餘之訴駁回。
本訴第二審訴訟費用及反訴訴訟費用均由上訴人即反訴原告負擔
。
    事實及理由
壹、按在第二審提起反訴，非經他造同意，不得為之，固為民事
    訴訟法第446 條第2 項前段所明定。惟離婚之訴，得於第二
    審言詞辯論終結前提起反訴，同法第572 條第1 項，亦定有
    明文。此為對於第446 條第2 項前段之特別規定。當事人就
    此項訴訟提起反訴，自無須經他造之同意。本件上訴人於本
    院提起反訴，請求：(一)准反訴原告與反訴被告離婚；(二)反訴
    被告應給付反訴原告新台幣（下同）100 萬元及自反訴起訴
    狀繕本送達翌日起至清償日止，按週年利率5%計算之利息。
    依上說明，於法並無不合，應予准許。被上訴人不同意上訴
    人提起反訴，尚有誤會，合先敘明。
貳、本訴部分：
一、被上訴人起訴主張：兩造於民國65年間結婚，惟上訴人不知
    憐香惜玉，於婚姻期間不支付家庭生活費用、拒絕分擔家事
    ，甚且於被上訴人89年間車禍受傷，無法繼續於大樓擔任臨
    時清潔工，亦無法做家事後，上訴人仍拒絕支援家事及生活
    費用，且拒絕支付醫療費用，任由被上訴人拖著病體操作家
    務，勉強上班，賺取微薄工資，致被上訴人迄今未完全復原
    ，且長期因受上訴人之虐待，而患有腦梗塞、高血壓、高血
    脂等疾病。被上訴人因車禍受傷健康不佳，乏人照料，上訴
    人又拒絕維持家計，被上訴人不得已於92年7 月20日遷出，
    現住於次子孫建宏受兒子媳婦照料，而上訴人明知上情，竟
    於92年7 月27日在聯合報刊登「警告逃妻乙○○限妳三日內
    回家夫甲○○啟」啟事。嗣又不顧夫妻多年情誼，竟於92年
    12月18日凌晨3 點多，公然帶女人回家，迄凌晨4 點多才出
    來，經被上訴人向五甲派出所報案，並製作筆錄在案。據該
    派出所員警工作紀錄簿上所載：「經查乙○○懷疑其夫甲○
    ○帶女人回家，其夫拒不開門」，足認上訴人確有通姦行為
    ，上訴人所為，係屬對被上訴人不堪同居虐待甚明。又上訴
    人與人通姦，並在報紙刊登警告逃妻啟事，嚴重侮辱被上訴
    人人格，致被上訴人身體及精神上受有極大痛苦，構成兩造
    婚姻無法維持之重大事由。爰依民法第1052條第1 項第2 、
    5 款、第2 項之規定，擇一請求判決准被上訴人與上訴人離
    婚。另上訴人在被上訴人起訴請求離婚時（93年2 月9 日）
    ，無債務，有剩餘財產443 萬4,881 元（內含100 萬元郵政
    定期儲金單、台灣銀行高雄分行優惠存款8 萬4,100 元、活
    期儲蓄存款1 萬4,602 元、定期儲蓄存款333 萬6,179 元）
    ，而被上訴人於起訴時之剩餘財產為74萬5,400 元（被上訴
    人向國泰人壽股份有限公司有50萬元之借款債務，不主張扣
    除），兩造剩餘財產差額為368 萬9,481 元，爰依民法第10
    30條之1 第1 項之規定，請求上訴人分配給付上開368 萬9,
    481 元差額之半數即184 萬4,740 元及自起訴狀繕本送達上
    訴人之翌日（即93年2 月17日）起至清償日止，按週年利率
    5%計算之利息。（原審判決准被上訴人與上訴人離婚及上訴
    人應給付被上訴人80萬元及其利息，而駁回被上訴人其餘請
    求；被上訴人就敗訴部分未據聲明不服，上訴人就敗訴部分
    提起上訴）。被上訴人答辯聲明：(一)上訴駁回；(二)第二審訴
    訟費用由上訴人負擔。
二、上訴人則以：兩造係在自宅結婚，當時並未對外公開，故兩
    造之婚姻關係應屬無效。縱認兩造婚姻有效，惟兩造結婚時
    ，被上訴人與前夫劉文雄（已故）已生有孫倚君、劉皇杉、
    孫建宏等三名幼子，被上訴人不欲再與上訴人生育，而私下
    結紮，致上訴人未有子嗣，因而收養上開三名子女（其中辦
    理收養登記並改姓者僅一子一女）。但上訴人將被上訴人子
    女自幼提攜長大後，養子女僅與被上訴人親近，對上訴人不
    聞不問，致上訴人年老猶一人獨居，被上訴人現藉故請求離
    婚，其目的在謀奪上訴人財產。被上訴人主張上訴人拒絕支
    付被上訴人醫藥費用、不讓被上訴人就醫、拒絕支付生活費
    用、拒做家事、拒維持家計、公然帶女人回家、與人通姦、
    公然侮辱被上訴人、故意趕被上訴人出去，不讓被上訴人回
    家、每晚均向被上訴人求歡，求歡不成，即咒罵被上訴人、
    鬧到被上訴人無法睡覺、故意不讓被上訴人穿褲子、上訴人
    求歡太久近一個小時，被上訴人無法忍受、如失去物品，即
    巫賴被上訴人兒子或被上訴人等離婚事由，均非實情，上訴
    人否認之。至於上訴人於聯合報刊登「警告逃妻乙○○限妳
    三日內回家夫甲○○啟」啟事，係因上訴人見被上訴人無故
    離家不歸，為催促被上訴人返家，乃登報尋妻，亦屬善意而
    非羞辱；另92年12月18日凌晨3 點多，尚有女人在上訴人住
    處逗留，係因被上訴人棄年邁之配偶而他去不歸，上訴人一
    人無法清理家務，而僱請女傭打理照顧生活，此亦屬情非得
    已，而女傭至住處打掃，迄凌晨4 點多尚未清理完畢，並非
    上訴人與之有何姦情。上訴人於84年間，出資210 萬元購買
    坐落雄縣鳳山市○○○段一甲小段70-26 第號土地，所有權
    5 分之1 及其上房屋（建號3305，門牌號碼：高雄縣鳳山市
    ○○○ 路310 巷11之3 號）一棟，登記在被上訴人名下，並
    出資20餘萬元整修該屋。惟被上訴人於93年1 月間，以該不
    動產為抵押品，向國泰人壽保險公司借款，並設定60萬元之
    抵押權。上訴人購買之房屋登記在被上訴人名下，豈有會不
    支付家庭活費用，且倘上訴人為支付家庭生活費，以被上訴
    人打雜工之收入，豈夠支付3 名年要子女之生活費用與教育
    費用，被上訴人主張上訴人拒絕支付生活費用等，並非實情
    。又上訴人於被上訴人起訴時，雖有若干存款，但上訴人年
    老多病，自被上訴人棄家而去後，用於生活、養病已花費殆
    盡，尤其孤身無法自理生活，更需僱人照拂，亦花費不貲，
    已無存款，何來財產可供分配。被上訴人請求離婚及分配剩
    餘財產，均為無理由等語，資為抗辯。並上訴聲明：(一)原判
    決不利於上訴人部分廢棄；(二)上開廢棄部分，被上訴人在第
    一審之訴及其假執行之聲請均駁回；(三)第一、二審訴訟費用
    由被上訴人負擔。
三、兩造所不爭執之事實：
  (一)兩造並未育有共同之子女。
  (二)兩造於92年7月20日分居，迄今逾5年多。
四、被上訴人請求離婚是否有理由？
  (一)按夫妻之一方，有民法第1052條第1 項以外之重大事由，難
    以維持婚姻者，夫妻之一方得請求離婚，此觀民法第1052條
    第2 項前段之規定自明。又民法親屬編修正前，第1052條就
    裁判離婚原因，原採列舉主義，於74年6 月3 日修正公布時
    ，乃參酌外國破綻主義離婚法之精神，在同條增列第2 項「
    有前項以外之重大事由，難以維持婚姻者，夫妻之一方，得
    請求離婚」之規定，其立法本旨，乃以同條第1 項各款列舉
    之離婚原因，過於嚴格，故增列第2 項，即夫妻一方之事由
    ，雖不備同條第1 項所列各款之要件，祇須按其事由之情節
    ，在客觀上，確屬難以維持婚姻生活者，亦在得請求裁判離
    婚之列。而婚姻以雙方共同生活、相互扶持為目的，並以深
    摯情感為基礎，如夫妻雙方婚姻生活之感情基礎業已破裂，
    且客觀上亦難以期待其回復者，即可認有難以維持婚姻之重
    大事由，而無強求其繼續維持婚姻關係之必要。次按「民法
    第1052條第2 項但書規定難以維持婚姻之重大事由，應由夫
    妻之一方負責者，僅他方得請求離婚，係為求公允而設，故
    難以維持婚姻之重大事由，夫妻雙方均須負責時，應比較衡
    量雙方之有責程度，僅許責任較輕之一方，得向責任較重之
    他方請求離婚，如雙方之有責程度相同時，則雙方均得請求
    離婚，始符公平」，最高法院著有90年度台上字第1965號判
    決要旨足參。
  (二)查被上訴人主張兩造係夫妻關係一節，業據提出戶籍謄本2
    份為證，堪信屬實。上訴人雖否認之，並辯稱兩造結婚時，
    未舉行公開儀式，婚姻應屬無效云云。惟上訴人無法舉證以
    實其說，所辯不足採信。次查被上訴人主張：兩造長期相處
    不睦，被上訴人因而於92 年7月20日遷出兩造住處，與兒子
    同住，上訴人不顧夫妻多年情誼，於92年12月18日凌晨3 點
    多，公然帶女人回家，迄凌晨4 點多才出來，經被上訴人報
    警處理等情，業據證人劉皇杉到庭證稱：「兩造感情不是很
    好，我養父對我們這些小孩不是很好，他跟我媽媽之間可能
    因為我媽媽在袒護我們，他就會怪我媽媽」等語（原審卷一
    第176 頁）、證人伍永元、許和勝警員（即五甲派出所警員
    ）到庭證述確有其事，證人伍永元證稱：「（法官：92年12
    月18日是否有接獲報案前往五甲2 路310 巷11號處理兩造家
    庭糾紛？提示工作勤務記錄？）我有去現場處理，（是否記
    得當天去處理情形？）印象中是被上訴人乙○○說她先生不
    讓她進門，她報案說她先生不讓她進去，該址是公寓，我們
    去了之後幫她按門鈴，隔了一段時間（大約多久？）有5 分
    鐘以上，她先生下來，我們沒有上樓，雙方在樓下公寓大門
    外爭吵，（吵的內容？）沒有印像，後來就把雙方請去派出
    所協調。（法官：被上訴人報案時或是你們到場處理時，有
    沒有提到她先生當時帶女人回家？）不記得，去年的事情。
    （原告當時有無要求要進門查看家裡有無其他人在內？）不
    記得。（當時有無詢問上訴人為何這麼久才下來開門？) 他
    說他在睡覺。（當時上訴人下樓穿著如何，像是在睡覺的衣
    服？）不記得。（雙方在警局協調結果？）我們工作是有分
    工，回派出所後是由備勤人員處理，我們就再出去巡邏，不
    知道後來協調結果。」等語（原審卷一第138 、139 頁）、
    證人許和勝警員證稱：「（是否還記得當天處理情形？）我
    們在樓下按門鈴，隔了約半個小時才開門，（被告開門前是
    否知道是警員到場處理？）他應該不曉得是警察來，（被上
    訴人報案時還是在現場時有無提到她先生帶女人回家？）有
    提到，說她先生帶女人回家正在家裡，她才報案處理，（當
    時時間？）凌晨3 、4 點，（當天有無進屋內察看？）沒有
    ，只有他太太自己上樓去看，一會兒就下來，把兩個人接去
    派出所，他老婆下樓時有說有女人在被告家裡，（為何沒把
    那女人帶去警局？）有，三個人一起帶去警局。（有無詢問
    那個女人為何在上訴人家裡？）她說是上訴人請的清潔工，
    （上訴人及那個女人當時穿著如何？）忘記了。（在警局處
    理情形？）後來我就去巡邏由備勤人員處理。（備勤何人處
    理？）應該是李啟南，現在已經調走了。（能否調閱當時處
    理情形記錄？）以登記簿上沒有記載處理情形，我們來之前
    有查過都沒有其他資料留存，只有紀錄簿上的記載」等語（
    原審卷一第139 頁），均與被上訴人所述情節相符，並有高
    雄縣政府警察局鳳山分局五甲派出所員警工作紀錄簿1 份在
    卷可查（原審卷一第117 頁），足認被上訴人主張之上開事
    實，堪信屬實。上訴人雖辯稱係因被上訴人棄年邁之配偶而
    他去不歸，上訴人一人無法清理家務，而僱請女傭打理照顧
    生活，此亦屬情非得已，而女傭至住處打掃，迄凌晨4 點多
    尚未清理完畢云云，惟此與一般清潔婦不會在凌晨時段尚在
    雇主家，與男雇主獨處之社會規範與社會經驗不符，足認上
    訴人所辯，係卸責之詞，不足採信。
  (三)至被上訴人主張：上訴人於92年7 月27日在聯合報刊登「敬
    告逃妻乙○○限妳三日內回家夫甲○○啟」啟事，嚴重侮辱
    被上訴人人格，致被上訴人身體及精神上受有極大痛苦云云
    ，惟查，依證人劉皇杉證稱：「（上訴人知不知道你現在的
    住所及電話？）住址不知道，電話我母親應該有告訴他，他
    也曾經打電話過來，我母親有接到，當時我不在場，是事後
    聽我母親說的」等語觀之（原審卷一第176 頁），足見上訴
    人於被上訴人離家後並不知被上訴人身居何處，是上訴人登
    報尋妻，尚非可歸責於上訴人。被上訴人主張上訴人刊登上
    開啟事，嚴重侮辱被上訴人人格，致被上訴人身體及精神上
    受有極大痛苦云云，尚無可採。
  (四)本院審酌兩造結婚後，長期不睦，被上訴人於92年7 月20日
    因細故與上訴人分居，迄今已達5 年多，上訴人並於深夜與
    其他女人在住處獨處等情，及被上訴人堅決表明離婚之意、
    上訴人亦提起反訴請求離婚等情，足認雙方主觀上確無維持
    婚姻之意欲，且客觀上已足使任何人倘同處兩造同一情境，
    均將喪失維持婚姻之意欲，是以兩造婚姻確已發生破綻，有
    不能維持之重大事由。又兩造婚姻發生破綻，雖起因於兩造
    分居及上訴人深夜與女人獨處，雖係屬可歸責於上訴人，惟
    被上訴人僅因口角，即不顧夫妻情分，離家出走，置高齡上
    訴人獨居，處於隨時可能發生意外，無法照顧之狀態，顯見
    被上訴人對於婚姻之維持，有所失慮。兩造婚姻發生破綻，
    兩造均須負責，雙方之有責程度相同，依上說明，被上訴人
    依據民法第1052條第2 項規定，訴請判決離婚，即有理由，
    應予准許。另兩造既經判決離婚，則被上訴人另依民法第10
    52條第1 項第2 、5 款之規定，請求判決離婚，即毋庸審判
    ，併此敘明。
五、被上訴人得請求上訴人給付夫妻剩餘財產分配為若干？
  (一)按「一、法定財產制關係消滅時，夫或妻現存之婚後財產，
    扣除婚姻關係存續所負債務後，如有剩餘，其雙方剩餘財產
    之差額，應平均分配。但下列財產不在此限：一、因繼承或
    其他無償取得之財產。二、慰撫金。二、依前項規定，平均
    分配顯失公平者，法院得調整或免除其分配額。三、第1 項
    剩餘財產差額之分配請求權，自請求權人知有剩餘財產之差
    額時起，二年間不行使而消滅。自法定財產制關係消滅時起
    ，逾五年者，亦同。」、「夫妻現存之婚後財產，其價值計
    算以法定財產制關係消滅時為準。但夫妻因判決而離婚者，
    以起訴時為準。依前條應追加計算之婚後財產，其價值計算
    以處分時為準。」、「夫妻未以契約訂立夫妻財產制者，除
    本法另有規定外，以法定財產制，為其夫妻財產制。」、「
    夫或妻之財產分為婚前財產與婚後財產，由夫妻各自所有。
    不能證明為婚前或婚後財產者，推定為婚後財產；不能證明
    為夫或妻所有之財產，推定為夫妻共有。夫或妻婚前財產，
    於婚姻關係存續中所生之孳息，視為婚後財產。夫妻以契約
    訂立夫妻財產制後，於婚姻關係存續中改用法定財產制者，
    其改用前之財產視為婚前財產。」，民法第1030條之1 、第
    1030條之4 、第1005條、第1017條分別定有明文。次按，第
    1005條、第1017條分別定有明文。次按，剩餘財產分配制度
    ，在於夫妻於婚姻關係存續中，其財產之增加，係夫妻共同
    努力、貢獻之結果，故賦予夫妻因協力所得剩餘財產平均分
    配之權利（最高法院95年度台上字第2150號判決參照）。
  (二)被上訴人主張兩造為夫妻關係，婚後迄今未約定夫妻財產制
    ，被上訴人於93年2 月9 日提起本件離婚之訴時，尚存之剩
    餘財產總額（含汽車、房子）為74萬5,400 元（被上訴人不
    主張扣除被上訴人婚後向國泰銀行股份有限公司借款之50萬
    元債務）等事實，有被上訴人稅務電子閘門資料調件明細表
    1 份查閱無訛（原審卷一第212 頁），且為上訴人所不爭執
    ，堪信屬實。
  (三)次查上訴人於93年2 月9 日本案離婚起訴時，在台灣銀行高
    雄分行，尚有優惠存款8 萬4,100 元、活期儲蓄存款1 萬4,
    602 元、定期儲蓄存款333 萬6,17 9元等事實，此有該行97
    年3 月26日高雄營字第09750010081 號函（原審卷二第57頁
    ）1 份卷可查；另上訴人於92年12月15日於中華郵政股份有
    限公司高雄籬仔內郵局存有第000000 00 號額度100 萬元之
    定期存款，到期日為94年12月15日，惟上訴人於93年3 月15
    日已解約等情，亦有郵政定期儲金存單1 份、中華郵政股份
    有限公司高雄郵局94年2 月21日高營字第0942000572號1 份
    在卷可查（原審卷一第24、167 頁）；而上訴人並無任何債
    務為其所自承（原審卷一第99頁）。足認上訴人於本案離婚
    訴訟起訴時，尚有443 萬4,881 元之賸餘財產，應堪認定。
  (四)本件離婚起訴日，被上訴人名下有74萬5,400 元、上訴人名
    下有443 萬4,881 元之剩餘財產，且兩造均無婚後債務扣除
    之問題，上開數額經相減之結果，兩造之剩餘財產差額為36
    8 萬9,481 元，被上訴人自得依民法第1030條之1 之規定，
    請求分配剩餘財產差額。惟依同條第2 項規定，平均分配顯
    失公平者，法院得調整或免除其分配額。本院審酌上訴人係
    17年8 月13日出生，已80歲，體弱多病，無工作能力，且因
    被上訴人擅自結紮，致上訴人未有親生子女，而其扶養並收
    養被上訴人與前夫所生之3 名年幼子女後，因雙方關係不佳
    ，彼此間互無往來，現靠退休俸維生，生活孤苦，此外其結
    婚後2 年即辦理退休，上開剩餘財產多是退休俸之累積及上
    訴人係35年12月1 日出生，現年62歲，婚後雖有工作，但所
    得大致用於扶養其與前夫所生子女，又其現有剩餘財產，並
    受子女之扶養，經濟雖不虞匱乏，然兩造結婚約30年，被上
    訴人雖未為上訴人生子嗣，但亦為本件婚姻，投注大半青春
    與人生，對上訴人並非無任何付出等一切情狀，認為被上訴
    人請求平均分配剩餘財產差額之半數，對上訴人略失公平，
    認被上訴人以請求分配80萬元為適當。上訴人辯稱：其於被
    上訴人起訴時，雖有若干存款，但上訴人年老多病，自被上
    訴人棄家而去後，用於生活、養病已花費殆盡，尤其孤身無
    法自理生活，更需僱人照拂，亦花費不貲，已無存款云云，
    核屬將來執行之問題，與本件被上訴人得請求分配剩餘財產
    無關。
六、綜上所述，被上訴人請求判決離婚，及依民法1003條之1 規
    定，請求上訴人給付80萬元，及自起訴狀繕本送達上訴人翌
    日（即93年2 月17日）起至清償日止，按週年利率5%計算之
    利息，為有理由，應予准許。原審就此部分為上訴人敗訴之
    判決，並無不合。上訴意旨，指摘原判決此部分不當，求予
    廢棄改判，為無理由，應予駁回。
參、反訴部分：
一、反訴原告（即上訴人）主張：反訴原告於48歲時，尚屬年壯
    之人且有穩定之工作收入，結婚甚為容易，但卻憐憫對造反
    訴被告（即被上訴人）喪夫後仍需扶養三名子女，當時年齡
    各為1 歲、3 歲、4 歲，可謂嗷嗷待哺。婚後對造結紮而犧
    牲反訴原告傳宗接待之機會，足見待對造之厚愛有加。詎對
    造於其子女3 人在反訴原告扶養照顧長大後，竟忘恩負義而
    嫌棄反訴原告年屆80歲已然老邁體衰。而藉詞百般挑剔鄙視
    反訴原告，已令反訴原告痛苦之至。本件緣於92年7 月20日
    反訴原告為表示與對造同睡親密行為，但竟遭拒絕且憤而離
    家不歸，顯見兩造不堪維持婚姻之可歸責於對造。又反訴原
    告見對造離家不歸，乃心急如焚而登報尋妻，亦屬善意而非
    羞辱。又對造棄年邁之配偶而他去不歸，反訴原告為此僱請
    女傭打理照顧生活，此亦屬情非得已。原審認兩造婚姻之破
    綻可歸責比重，反訴原告大於對造，顯屬偏頗不當。又兩造
    婚姻之破綻，既可歸責於對造，而非可歸責於反訴原告，則
    反訴原告自得依民法第1052條第2 項規定請求離婚；並依第
    1056條第1 、2 項主張對造應就此而造成反訴原告因婚姻破
    碎所受之折磨甚鉅，故請求精神上損害金額100 萬元等情。
    爰提起反訴，求為判決：(一)准反訴原告與反訴被告離婚；(二)
    反訴被告應給付反訴原告100 萬元及自反訴起訴狀繕本送達
    翌日起至清償日止，按週年利率5%計算之利息；(三)訴訟費用
    由反訴被告負擔。
二、反訴被告則以：本件係可歸責於反訴原告。反訴原告半夜帶
    女人回家，警察來還拒絕開門，還天天要行房，故意花光積
    蓄，刊登警告逃妻啟事、換門鎖不讓被上訴人回家、侮辱污
    蔑被上訴人及小孩對其不孝，反訴原告訴請離婚，自屬無據
    等語，資為抗辯。並聲明：(一)反訴原告之訴駁回；(二)反訴訴
    訟費用由反訴原告負擔。
三、反訴原告依民法第1052條第2 項規定請求離婚，是否有理由
    ？查兩造雙方主觀上無維持婚姻之意欲，且客觀上已足使任
    何人倘同處兩造同一情境，均將喪失維持婚姻之意欲，是以
    兩造婚姻確已發生破綻，有不能維持之重大事由。又兩造婚
    姻發生破綻，兩造均須負責，雙方之有責程度相同，均已如
    前述。反訴原告依據民法第1052條第2 項規定，訴請判決離
    婚，為有理由，應予准許。
四、反訴原告依民法第1056條第1 、2 項規定，請求精神慰撫金
    ，是否有理由？
  (一)按夫妻之一方，因判決離婚而受有損害者，得向有過失之他
    方請求賠償。前項情形，雖非財產上之損害，受害人亦得請
    求賠償相當之金額，但以受害人無過失者為限，民法第1056
    條第1 項、第2 項定有明文。
  (二)查兩造婚姻確已發生破綻，有不能維持之重大事由，且兩造
    有責程度相當，而經本院判准兩造之請求離婚，已如前述，
    則反訴原告就離婚之原因顯為有過失，自不得依上開法條請
    求反訴被告賠償非財產上之損害，從而，反訴原告請求反訴
    被告賠償非財產上之損害，為無理由。
五、綜上所述，反訴原告依民法第1052條第2 項訴請離婚，為有
    理由，應予准許。其依民法第1056條第1 、2 項之規定，請
    求精神慰撫金，為無理由，應予駁回。
肆、據上論結，本件上訴為無理由，反訴原告之訴為一部有理由
    、一部無理由，依民事訴訟法第第449 條第1 項、第78條、
    第79條，判決如主文。
中    華    民    國    98    年    1     月    21    日
                            家事法庭
                                審判長法官  蔡明宛
                                法      官  魏式璧
                                法      官  曾錦昌
以上正本證明與原本無異。
如對本判決上訴，須於判決送達後20日內向本院提出上訴狀，其
未表明上訴理由者，應於上訴後20日內向本院提出上訴理由書（
均須按他造當事人之人數附繕本）。上訴時應提出委任律師或具
有律師資格之人之委任狀，並依附註條文規定辦理。
中    華    民    國    98    年    1     月    21    日
                                書  記  官  梁美姿
附註：
民事訴訟法第466 條之1 ：
對於第二審判決上訴，上訴人應委任律師為訴訟代理人，但上訴
人或其法定代理人具有律師資格者，不在此限。
上訴人之配偶、三親等內之血親、二親等內之姻親，或上訴人為
法人、中央或地方機關時，其所屬專任人員具有律師資格並經法
院認適當者，亦得為第三審訴訟代理人。
第1 項但書及第2 項情形，應於提起上訴或委任時釋明之。


司法院資訊處製作；財團法人民間司法改革基金會備份。
